【裁判字號】    98,重上,222
【裁判日期】    980818
【裁判案由】    返還不當得利等
【裁判全文】
臺灣高等法院民事判決                 98年度重上字第222號
上  訴  人  甲○○（江甲○○）
訴訟代理人  黃育勳律師
複  代理人  吳忠勇律師
被  上訴人  臺北縣三重市修德國民小學
法定代理人  乙○○
訴訟代理人  劉師婷律師
            沈以軒律師
上列當事人間請求返還不當得利等事件，上訴人對於中華民國98
年3月24日臺灣板橋地方法院97年度重訴字第395號第一審判決提
起上訴，本院於98年8月4日言詞辯論終結，判決如下：
    主  文
上訴駁回。
第二審訴訟費用由上訴人負擔。
    事實及理由
一、上訴人主張：坐落台北縣三重市○○段第446及第446號之1
    地號土地（下稱系爭土地）係伊及其他共有人共有，伊應有
    部分為1/7，惟被上訴人未經政府機關辦理徵收程序，亦未
    經伊及其他共有人之同意即佔用系爭土地全部，雖伊要求被
    上訴人及台北縣政府依法徵收或承租或購買，然被上訴人或
    台北縣政府均置之不理，復未支出任何代價無權佔用系爭土
    地，令上訴人損失慘重。爰依民法第767條、第184條及第17
    9條之規定，請求被上訴人給付相當於租金之不當得利，為
    此，求為判決：(一)被上訴人應給付上訴人新台幣（下同）79
    2萬5404元，及自起訴狀繕本送達翌日起至清償日止按年息5
    %計算之利息。(二)被上訴人應自民國（下同）97年9月1日起
    至將坐落台北縣三重市○○段第446號及第446號之1等地號
    之土地返還上訴人及其他共有人前每月給付上訴人4萬4030
    元。(三)願供擔保請准宣告假執行等語。
二、被上訴人則以：
  (一)56年間台北縣三重市公所（下稱三重市公所）為增建校舍，
    特向系爭土地所有權人陳欽銘（即上訴人之被繼承人）洽談
    收購事宜，雙方於56年6月5日召開協調會取得收購合意，同
    時約定三重市公所有即時使用土地之權利，並於同年月17日
    簽訂系爭土地之買賣契約。
  (二)被上訴人自該時起，即已占有使用系爭土地，作為興建校舍
    之用，其使用方式公開、明顯，而三重市公所曾於68年間通
    知陳欽銘，要求其「補繳印鑑證明、戶籍謄本及攜帶印鑑至
    三重市公所重新辦理登記」，倘陳欽銘果若未將系爭土地售
    予三重市公所，並交付予被上訴人興建校舍使用，實難想像
    陳欽銘或上訴人於被上訴人長達數十年之無權占有系爭土地
    期間內，竟不為任何反對之表示，亦未採取任何請求返還之
    行動。
  (三)除上訴人外之其他繼承人均以贈與為由，將系爭土地權利範
    圍七分之六部分移轉登記與臺北縣，上訴人係陳欽銘之繼承
    人，依民法第1148條第1項規定，應概括繼承陳欽銘財產上
    之一切權利、義務（包括系爭買賣契約之權利義務），被上
    訴人取得使用系爭土地，自係有正當權源，而非無法律上原
    因。
  (四)三重市公所與陳欽銘間確有系爭土地買賣之法律關係，陳欽
    銘亦同意將系爭土地交付三重市公所使用，縱未如期辦理所
    有權移轉登記，惟被上訴人基於上開買賣契約之法律關係占
    有土地，乃具有正當權源，被上訴人受有占有之利益自具有
    法律上原因，上訴人自不得向被上訴人請求不當得利或侵權
    行為之損害賠償。
  (五)被上訴人將系爭土地作為學校用地興建校舍使用，所獲利益
    係因設立學校所生之公法上反射利益，而非因設立學校直接
    獲取私法上之利益，自非不當得利之客體，於此情形，僅生
    上訴人得否請行政主體為徵收或補償之行政處分而已，尚不
    許其將應行使之公法上請求權轉換為依民事訴訟程序請求之
    私法上權利。
  (六)被上訴人占用系爭土地純作國民教育事業用途，並非以營利
    為目的，斟酌國有出租基地租金率調整方案第二點，國有基
    地出租如供學校教學目的使用者，一律依照土地申報地價年
    息百分之三計收租金（計算式：5%×60%＝3%），則被上訴
    人所受相當於租金之利益應以系爭土地申報總價額年息3%計
    算始為適當。
  (七)按租金之請求權因5年間不行使而消滅，則凡無法律上之原
    因，而獲得相當於租金之利益，致他人受損害時，如該他人
    之返還利益請求權，已逾租金短期消滅時效之期間，對於相
    當於已罹於消滅時效之租金之利益，即不得依不當得利之法
    則，請求返還。其請求權之時效期間，仍應依前開規定為5
    年。上訴人主張之相當於租金利益之不當得利請求權，自應
    以起訴前5年內之租金利益為限，逾5年部分租金利益之不當
    得利請求權已因時效完成而消滅。又本件上訴人主張之侵權
    行為乃持續發生，且上訴人自始即知被上訴人占用系爭土地
    。上訴人主張之侵權行為損害賠償亦應以起訴前2年內者為
    限。並聲明：請求駁回上訴人之訴。
三、原審對於上訴人之請求，為其敗訴之判決，上訴人聲明不服
    ，提起上訴，上訴聲明：(一)原判決廢棄；(二)上廢棄部分，被
    上訴人應給付上訴人792萬5404元，及自起訴狀繕本送達翌
    日起至清償日止按年息5%計算之利息；並自97年9月1日起至
    將坐落台北縣三重市○○段第446號及第446號之1等地號之
    土地返還上訴人前每月給付上訴人4萬4030元；(三)願供擔保
    請准宣告假執行。被上訴人答辯聲明則求為判決駁回上訴。
四、兩造不爭之事實：系爭坐落台北縣三重市○○段446地號、4
    46之1地號土地，重測前為三重市○○○段長泰小段222之1
    地號土地，原登記為陳欽銘所有，嗣登記為上訴人、臺北縣
    及訴外人陳金里所共有，所有權應有部分各1/7、5/7及1/7
    ，臺北縣所有部分並經登記管理者為被上訴人，嗣陳金里於
    97年11月間再將其應有部分1/7以贈與為原因，移轉登記與
    臺北縣，亦由被上訴人管理之事實，有土地登記第二類謄本
    之影本2紙（見原審卷第4、101頁）可憑，並為兩造所不爭
    執。又上訴人主張系爭土地目前為被上訴人使用，亦為被上
    訴人所不爭執，堪信為真實。
五、本件爭點：上訴人之被繼承人陳欽銘是否有出售系爭土地予
    三重市公所，並交付被上訴人作為興建校舍使用？茲析述如
    下：
  (一)上訴人主張被上訴人係無權占有系爭土地，但為被上訴人所
    否認，抗辯系爭土地業經上訴人之被繼承人陳欽銘出售予三
    重市公所，彼此間訂立有收購修德國校校地契約，並提出三
    重市公所收購修德國校用地協議紀錄及收購修德國校校地契
    約影本二紙（見原審卷第26-27頁）為證。經查：上開三重
    市收購修德國校用地協議紀錄係屬三重市公所公務員邱全輝
    於其職務上所製作之文書，自屬民事訴訟法第355條第1項所
    定之公文書，應推定為真正。上訴人雖謂上開協議紀錄不符
    公文程式條例之規定，故非公文書。然查三重市收購修德國
    校用地協議紀錄，乃臺北縣三重市公所所屬公務員邱全輝於
    其職務上所製作之文書，自屬民事訴訟法第355條之「公文
    書」，自得推定為真正，已如前述，其認定要與公文程式條
    例無涉，上訴人上開主張自屬無據。
  (二)核閱上開三重市公所收購修德國校用地協議紀錄之記載，56
    年6月5日日出席之人員，除地主陳欽銘等人外、三重市公所
    、修德國校均派員代表出席，臺北縣政府亦有派員列席，關
    於協議事項：1.收購土地座落三重市○○○段長泰小段二二
    二─一及二二一─五兩筆土地（依照登記面積計算）。2.收
    購土地價款協議每坪壹佰伍拾伍元，另地上物補償（水稻）
    每坪六元，合計每坪壹佰陸拾壹元計算成買。‧‧4.收購土
    地價款於方訂約後付一成，餘俟地主繳齊移轉登記證件經
    核相符確實時付清。5.收購土地應繳稅捐在五十六年六月底
    以前發生者由原地主負擔，五十六年七月以後發生者由買方
    負擔。就收購之土地標的、價金及其計算、給付，稅捐之負
    擔，均有達成協議，並經陳欽銘與市公所代表簽名（見原審
    卷第25頁），則依該協議紀錄第八項：「本協議由出席方
    簽字後生效。」之約定（見原審卷第26頁），三重市公所與
    陳欽銘就系爭土地之買賣，不待另訂立契約，即已達成意思
    之合致，殆無疑義。
  (三)另被上訴人所提陳欽銘於56年6月17日與臺北縣三重市公所
    訂立之收購修德國校校地契約，收購土地為三重市○○○段
    長泰小段22211地號土地，收購價格為每坪155元，地上物補
    償金為每坪6元，給付方式為於契約成立後先給付1成，其餘
    9成於陳欽銘繳交移轉登記證件時付清（見原審卷第27頁）
    ，均核與上開協議紀錄所載內容相符（見原審卷第25頁）。
    再參以該收購契約上並蓋有臺北縣三重市公所大印（見原審
    卷第27頁背面）；是被上訴人自56年間起，即已占有系爭土
    地興建校舍使用，其使用方式甚為公開、明顯，而由臺北縣
    三重市公所77年5月3日七七北縣重民字第16757號致被上訴
    人函之說明一記載：「本市○○○段長泰小段222-1、221-3
    、230、230-7、231等五筆貴校用地，本所收購後即委託黃
    桂藩代書辦理產權移轉登記手續，迄未辦妥登記，於民國六
    十八年元月十六日方將該登記文件退還本所，惟其文件逾期
    失效，經本所再通知業主補繳有關證件，至今皆未補繳。」
    等語，亦有該函之影本乙紙可稽（見原審卷第28頁），足見
    三重市公所曾於68年間有通知陳欽銘，要求其補繳印鑑證明
    、戶籍謄本及帶印鑑至三重市公所重新辦理登記。倘陳欽銘
    確未將系爭土地出售予三重市公所，並交付予被上訴人供興
    建校舍使用，自無長達十餘年均未為任何反對之表示，且未
    採取任何請求返還之行動。反觀陳欽銘之繼承人陳金杏、陳
    鍋美、陳宜宏、劉陳盈璇、陳麗安、陳金里亦分別立具同意
    書，同意再以捐贈之方式將系爭土地所有權應有部分各1/ 7
    移轉登記與臺北縣，亦有同意書影本六紙（見原審卷第32-3
    4頁）可稽。被上訴人抗辯：陳欽銘有出售系爭土地予三重
    市公所等語，即堪採信。
  (四)上訴人雖主張卷附協議(一)（即被證二）與收購校地契約（即
    被證三）、及協議(二)（即原證二）與協議(一)並列比對結果，
    陳欽銘之簽名及印文均有不同，顯係為他人偽造，其顯未到
    場為系爭協議，固認陳欽銘於56年6月5日並未與三重市公所
    成立系爭買賣之合意云云，惟查蓋有陳欽銘簽名、印文之三
    重市收購修德國校用地協議紀錄及收購修德國校校地契約，
    均係經當時三重市長主持、並有臺北縣政府主管列席，復經
    三重市公所承辦公務員依法定程序逐級審核通過，始於其上
    蓋用三重市公所大印，參酌本件收購系爭土地，純係作興建
    學校之公益目的而使用，並無牽涉私人利益可圖，且承辦公
    務員亦無必要有何不法之行為，足見上開協議紀錄及收購契
    約上之陳欽銘簽名印文為真實。再者，三重市公所與陳欽銘
    於56年6月17日簽署之收購契約，其內容所述及陳欽銘出售
    系爭土地之時間、價金、付款時程、稅賦負擔等情節，均與
    上開協議紀錄之內容相符。細繹上開協議紀錄及收購契約，
    乃係陳欽銘等土地所有權人與三重市公所磋商確認系爭土地
    價購及付款方式，並有包含陳欽銘在內之多位地主簽名、用
    印，而前開土地價購所可能獲得之利益，亦僅陳欽銘等地主
    得享有之，他人實無任何動機偽以地主之名義而為之。是上
    開協議紀錄及收購契約上之陳欽銘簽名印文，應堪認為真實
    。上訴人上開主張，亦不足採。次查，被上訴人申領系爭土
    地之建照本需檢附土地使用權同意書，雖上開用地協議紀錄
    已載明陳欽銘同意三重市公所得就系爭土地先行使用，惟被
    上訴人尚無法執上開協議向主管機關申領建照，取代所需檢
    附之土地使用權同意書，始有臺北縣政府暫免檢附土地使用
    權同意書之需，以遂國民教育之實際需要。是上訴人執暫免
    檢附土地使用權同意書之情，遽認上開協議紀錄內容不實云
    云，顯有張冠李戴之嫌，亦不足採。
  (五)依上開三重市收購修德國校用地協議紀錄七、協議事項記載
    「6.協議成立後即行訂約（由市公所代表縣府與地主訂約）
    ，並學校急需使用土地部份地主同意先行使用。」，足見陳
    欽銘有同意將系爭土地先行交付予三重市公所使用。則三重
    市公所基於買賣契約，自有使用系爭土地之正當權源，被上
    訴人受三重市公所之撥用系爭土地，於其上興建校舍使用，
    自得對抗陳欽銘繼承人之上訴人，而屬有權占有甚明。從而
    ，上訴人以被上訴人無權占有系爭土地，興建校舍使用，受
    有相當於租金之利益，主張依民法第767條、第184條及第
    179條之規定，請求被上訴人給付最近15年相當於租金之不
    當得利792萬5404元及遲延利息，及自97年9月1日起至將坐
    落台北縣三重市○○段第446號及第446號之1等地號之土地
    返還上訴人及其他共有人前每月給付上訴人4萬4030元，即
    無理由，不應准許。
六、綜上所述，被上訴人主張為可採，上訴人所辯均無可取。從
    而，上訴人依民法第767條、第184條及第179條之規定，請
    求被上訴人給付不當得利792萬5404元及遲延利息，及自97
    年9月1日起至將坐落台北縣三重市○○段第446號及第446號
    之1等地號之土地返還上訴人及其他共有人前每月給付上訴
    人4萬4030元，自無理由，難予准許。原審為上訴人敗訴之
    判決，於法並無不合。上訴意旨指摘原判決不當，求予廢棄
    改判，為無理由，應予駁回。
七、本件事證已臻明確，兩造其餘之陳述及其攻擊防禦方法，經
    審酌核與判決結果不生影響，不再一一論述，附此敘明。
八、據上論結，本件上訴為無理由，依民事訴訟法第449條第1項
    、第78條，判決如主文。
中    華    民    國    98    年    8     月    18    日
                    民事第八庭
                        審判長法  官  劉勝吉
                              法  官  連正義
                              法  官  滕允潔
正本係照原本作成。
如不服本判決，應於收受送達後20日內向本院提出上訴書狀，其
未表明上訴理由者，應於提出上訴後20日內向本院補提理由書狀
（均須按他造當事人之人數附繕本）上訴時應提出委任律師或具
有律師資格之人之委任狀；委任有律師資格者，另應附具律師資
格證書及釋明委任人與受任人有民事訴訟法第466條之1第1項但
書或第2項（詳附註）所定關係之釋明文書影本。
中    華    民    國    98    年    8     月    20    日
                              書記官  鐘秀娥
附註：
民事訴訟法第466條之1（第1項、第2項）：
對於第二審判決上訴，上訴人應委任律師為訴訟代理人。但上訴
人或其他法定代理人具有律師資格者，不在此限。
上訴人之配偶、三親等內之血親、二親等內之姻親，或上訴人為
法人、中央或地方機關時，其所屬專任人員具有律師資格並經法
院認為適當者，亦得為第三審訴訟代理人。


司法院資訊處製作；財團法人民間司法改革基金會備份。
